最高法院刑事判決　　　　　　　九十六年度台上字第一七七號
上　訴　人　甲○○
選任辯護人　王福民律師
上列上訴人因強盜案件，不服台灣高等法院台南分院中華民國九
十三年四月一日第二審判決（九十二年度上訴字第一０四０號，
起訴案號：台灣台南地方法院檢察署九十二年度營偵字第二五六
號），提起上訴，本院判決如下：
    主  文
原判決關於甲○○強盜部分撤銷，發回台灣高等法院台南分院。
其他上訴駁回。
    理  由
一、撤銷發回部分（即強盜部分）
本件原判決認定上訴人甲○○與曾正吉（此人部分已經原審判刑
，未上訴而確定）共同意圖為自己不法之所有，於民國九十二年
一月十七日上午四時許，在台南縣白河鎮大竹國小前，看見被害
人乙○○、丙○○兄弟，分騎腳踏車，擬往白河鎮菜市場工作，
上訴人與曾正吉認有機可趁，乃共同以所駕駛ＨＦ－二四六０號
小客車，從被害人左後方越過，強行攔下，曾正吉並帶鋁製球棒
一支下車，旋喝令：「不要動，要搶劫」，被害人兄弟受到脅迫
，致無法抗拒，而不敢動，隨即由上訴人嚇稱：「少年仔，你們
身上有沒有錢！」因被害人等回稱無錢，致上訴人與曾正吉二人
強盜未遂。然上訴人與曾正吉因此心有不甘，竟另基於傷害人身
體之共同犯意，以曾正吉所帶下車之球棒，輪流毆打乙○○，致
乙○○受有左手及腕部挫傷與腫痛、左大腿瘀血（十乘四公分）
等傷害。上訴人復基於毀損犯意，持球棒砸毀乙○○所有腳踏車
，致不堪使用（傷害及毀損部分已判刑確定，詳見後述）。嗣經
乙○○大喊救命，上訴人與曾正吉始作罷，而共同駕車揚長而去
，該鋁製球棒一支，後來丟棄於路旁等情。因而撤銷第一審關於
上訴人部分之無罪判決，就其被訴強盜部分，改判論處上訴人共
同意圖為自己不法之所有，以脅迫方法，至使不能抗拒，而使人
交付財物未遂罪刑（處有期徒刑二年七月）。固非無見。
惟查：(一)、依刑法第三百三十條第一項規定，犯強盜罪而有第三
百二十一條第一項各款情形之一者，成立獨立之加重強盜罪，而
非單純之普通強盜罪。原判決事實認定上訴人與「曾正吉共同意
圖為自己不法之所有，……強行將（被害人）吳氏兄弟（即乙○
○、丙○○）攔下，……曾正吉並帶鋁製球棒一支（未扣案）下
車，旋由手持球棒（之）曾正吉對吳氏兄弟喝令：『不要動，要
搶劫』，吳氏兄弟受到脅迫，致無法抗拒而不敢動，隨即甲○○
對吳氏兄弟稱：『少年仔，你們身上有沒有錢！』因吳氏兄弟身
上均未帶錢，回稱無錢，致甲○○、曾正吉二人強盜未遂」（見
原判決第二頁第四行及第八至十三行），微論未就認定被害人已
至不能抗拒之程度，說明其所憑之依據，已有判決理由未備之違
失，倘若上情非虛，該鋁製球棒依客觀存在之經驗法則以言，似
已該當於刑法第三百二十一條第一項第三款所規範之「兇器」之
法律概念，原判決竟未依加重強盜罪名予以論處，而認係犯普通
強盜之構成要件，其法則適用即有未當。(二)、以一行為而侵害數
個相同之法益，觸犯同種之數罪名者，乃學說上所謂之同種想像
競合犯，仍應依刑法第五十五條規定，從一重處斷，不得僅論以
單一犯罪。原判決認定上訴人與曾正吉於同一時、地，對於被害
人二人強盜未遂（見同上頁第四至十三行），乃竟以單純一強盜
未遂罪論處，而非依想像競合犯處斷，核有判決不適用法則之違
失。(三)、被害人、告訴人乃被告以外之人，其所為關於親身經歷
被害經過之陳述，固得憑以作為認定被告犯罪之證據資料，但應
居於證人之地位，除有依法不得命其具結之情形外，應令其具結
，並踐行人證之調查方法，予以詰問、對質，否則其純以被害人
之身分所為供述，尚難逕行資為應經嚴格證明事實之認定依據。
至被害人在警詢時，固無從命其具結，但於偵、審中，既已得命
其具結，倘其依法應具結而未具結，復未依法踐行人證之調查方
法，其警詢筆錄即無從依刑事訴訟法第一百五十九條之二之規定
，取得證據適格。本件吳氏兄弟在偵查中，係以告訴人身分；在
第一審時，係以被害人身分，到庭陳述被害經過，均未經依法作
證、具結，亦未行詰問、對質之訴訟程序。於原審行準備程序時
，仍經以被害人身分傳喚，但未到庭，審判期日則未再行傳喚（
分見偵查卷第十四、十五、三十二、三十三頁，第一審卷第三十
一至三十五頁，原審卷第四十、九十六頁），該二人之警詢、偵
查與第一審所供，均有先後不符情形，姑勿論其等在審判中未經
具結之供詞，不得作為證據，原判決逕行採用其二人之警詢陳述
，作為認定上訴人犯罪之證據，卻未說明此審判外陳述，如何具
有較為可信之特別情況，且為證明犯罪事實存否所必要之理由，
難認無判決理由不備及採證違背證據法則之違法。以上，或為上
訴意旨所指摘，或屬本院得依職權調查之事項，應認原判決關於
上訴人強盜部分具有撤銷發回更審之原因。
二、上訴駁回部分（即傷害及毀損部分）
按刑事訴訟法第三百七十六條所列各罪之案件，經第二審判決者
，不得上訴於第三審法院，為該法條所明定。上訴人因毆傷乙○
○、砸毀其腳踏車之事，原審係分別依刑法第二百七十七條第一
項及第三百五十四條論處罪刑，核屬刑事訴訟法第三百七十六條
第一款所列之罪名。依上開說明，既經第二審判決，且認與上揭
強盜部分不具裁判上或實質上一罪關係，則此二罪部分自不得上
訴於第三審法院，上訴人猶對之提起上訴，顯為法所不許，應予
駁回。至此部分，檢察官原以其「未據告訴」，而未提起公訴（
見偵查卷第三十六頁、起訴書第一頁倒數第一至三行），原審竟
誤為罪刑宣告之判決，既已告違法確定，當另循非常上訴程序以
求救濟，附此敘明。
據上論結，應依刑事訴訟法第三百九十七條、第四百零一條、第
三百九十五條前段，判決如主文。
中　　華　　民　　國　九十六　年　　一　　月　 十一 　日
                      最高法院刑事第八庭
                          審判長法官  張　淳　淙
                                法官  劉　介　民
                                法官  張　春　福
                                法官  洪　昌　宏
                                法官  蔡　彩　貞
      本件正本證明與原本無異
                                      書  記  官
中　　華　　民　　國　九十六　年　　一　　月　 十五 　日
                                                Ａ
